【裁判字號】    98,簡上,66
【裁判日期】    980929
【裁判案由】    給付會款
【裁判全文】
臺灣桃園地方法院民事判決              98年度簡上字第66號
上  訴  人  甲○○
            己○○
被上訴人    丁○○
訴訟代理人  乙○○
被上訴人    戊○○（原名：黃誌鋒）
                        1號
上列當事人間請求給付會款事件，上訴人對於民國98年4月14日
本院中壢簡易庭97年度壢簡字第1173號第一審判決提起上訴，本
院於98年9月15日辯論終結，判決如下：
    主  文
上訴駁回。
第二審訴訟費用由上訴人負擔。
    事實及理由
一、上訴人主張：(一)被上訴人二人參加上訴人夫妻以甲○○名義
    為會首所召集之互助會，會員連同會首共57人，約定會期自
    民國83年7 月10日起至88年2 月10日止、會款每月1 萬元。
    被上訴人戊○○、丁○○分別於83年9 月10日及85年3 月10
    日各得標1 會，並均收取得標會款，惟迄未繳清全部死會會
    款，其中被上訴人戊○○尚積欠新台幣（下同）24萬元，被
    上訴人丁○○積欠22萬元（惟在本件僅請求20萬元），屢經
    催討均遭置之不理。爰依合會之法律關係，請求被上訴人戊○○、丁○○應分別給付上訴人上開積欠之會款，並均自支
    付命令送達被上訴人戊○○、丁○○之翌日起至清償日止之
    法定遲延利息。(二)證人黃靜玲雖係上訴人媳婦，惟亦係被上
    訴人丁○○之姪女，戊○○之妹妹，其於原審之證述不實，
    不足採信，原審認事用法，顯有違誤等語。並上訴聲明：1.
    原判決不利於上訴人部分廢棄。2.被上訴人丁○○、戊○○
    應分別給付上訴人20萬元、24萬元，及均自支付命令繕本送
    達之翌日起至清償日止，按週年利率百分之5 計算之利息（
    另丙○○部分，未據上訴而告確定）。
二、被上訴人戊○○則以：當初每月會錢均按期交由上訴人的兒
    子即已歿之湯閔翔（原名：湯威二）收取，互助會結束時，
    我就已經清償完畢，湯閔翔於97年5 月間過世，為何上訴人
    要等到湯閔翔過世後，才向我追討會錢等語；被上訴人丁○○則以：我每月都有按月繳納，都將會錢交給上訴人的媳婦
    黃靜玲帶回給上訴人，並無積欠上訴人會錢。如果我沒有按
    時交錢，上訴人早就起訴請求等語置辯，並均聲明：上訴駁
    回。
三、上訴人主張上開合會會款金額、會數、起迄期間等契約內容
    、另被上訴人二人均已分別得標並收受合會會款等情，業據
    其提出會員名單、得標紀錄等為證，並為被上訴人所不爭執
    ，堪信屬實。惟被上訴人另以已清償會款，但因係兩造係親
    戚關係而未拿取收據等語，資為抗辯。經查：
  (一)按請求履行債務之訴，原告就其所主張債權發生原因之事實
    ，固有舉證之責任，若被告自認此項事實而主張該債權已因
    清償而消滅，則清償之事實，應由被告負舉證之責任，此觀
    諸民事訴訟法第277 條之規定自明，最高法院28年上字第19
    20號判例意旨可資參照。本件被告丁○○、戊○○既不爭執
    有參加合會及於得標後取得合會金之事實，惟均抗辯已經清
    償會款完畢，然為上訴人所否認，揆諸上開判例見解，自應
    由被上訴人二人就「清償」之事實，負舉證之責。
  (二)上訴人從未親自向被上訴人二人收取會款之事實，業據上訴
    人己○○於本院準備程序中自承：「（你召集的所有互助會
    ，在這麼多年來是否從未親自收過會錢？）從來沒有親自收
    過會錢，最多打電話，我都是叫我兒子湯閔翔及我媳婦黃靜
    玲去收。」等語明確（見本院卷第27頁背面）；另有關上訴
    人丁○○、戊○○兩人究係由何人召募參加合會及如何繳交
    會款乙節，亦據本院於言詞辯論中詢問兩造當事人據其陳稱
    ：「（死會的會錢是否已經有交給上訴人？）被上訴人二人
    均稱：有。都是由上訴人的媳婦、兒子回老家收的。（得標
    的會款是由何人交付？）被上訴人二人均稱：上訴人的兒子
    湯威二交付的。（平常交會款交付之方式為何？）被上訴人
    二人均稱：都是由上訴人的兒子來收的，除了上訴人兒子來
    收外，還有上訴人的媳婦黃靜玲一起來的。（對於上訴人上
    開所述，有何意見？）上訴人己○○：大部分都對，但會錢
    沒有每月去收，我有收到的會錢我都會做記號並庭呈紀錄表
    。（會錢交付與活、死會錢收取是否都是由你的兒子、媳婦
    去收取？）回娘家時候順便去收取。（互助會關於被上訴人
    部分是由何人來召來的？）是由我兒子湯威二、我媳婦黃靜
    玲召來的，我自己也有見過被上訴人，前一陣子我也有請他
    來召開這調解會。」；「（提示原審第24-2、24 -5 頁，簽
    收人為妳的兒子、媳婦等有何意見？）上訴人己○○：對。
    （既然是他們得標為何不交給他們而是交給妳的兒子、媳婦
    ？）上訴人己○○：因為平常都是他們在收會錢，他們要回
    娘家，所以請他們轉交給對方。」等語綦詳（見本院卷第90
    頁至92頁）；再細繹本院於辯論庭所提示「被上訴人戊○○
    、丁○○之得標簽收單及繳款單」，確係由湯威二、黃靜玲
    二人所具名簽收，有該簽收單在卷為證（見原審卷第24-2、
    24-5頁），是兩造就此部分之陳述與書證相符，應堪採信。
    足徵被上訴人丁○○、戊○○係經由上訴人之兒媳湯閔翔、
    黃靜玲夫妻二人所召募參加，且被上訴人二人得標後會款之
    交付及歷次會款之收取，皆由黃靜玲夫妻二人任之之事實，
    應堪採信。益徵被上訴人二人有無繳交會款乙節，黃靜玲夫
    妻二人顯然較諸上訴人二人知之更稔。
  (三)證人黃靜玲即上訴人之媳婦於原審結證稱：「我是原告（即
    上訴人）兒子湯閔翔的太太，原告是從民國82年開始召集互
    助會，都是由湯閔翔去跟會員收取會款，丁○○是從82年開
    始跟會，丁○○的會錢是由我跟湯閔翔回我永安漁港附近的
    娘家時順便去收會錢，我每個月都會回娘家，丁○○只有1
    會，每月都是以現金1 萬元交會錢給湯閔翔，從82年招會開
    始到會結束，我記得這是57人的會，但是合會終止的時間我
    沒有印象，湯閔翔收到會錢之後，從娘家回到居住的地方，
    就會對我說他要拿會錢去給原告己○○，但實際上有無交付
    我不知道」、「被告（即被上訴人）戊○○的會錢都是湯閔
    翔去收的，每月1 萬元的會錢，是以現金方式交付，湯閔翔
    收了戊○○的會錢後，有無交給原告，我就不清楚了」等語
    明確，另上訴人己○○於審理中亦自述：「被告3 人每月交
    付會錢方式，都是由湯閔翔及證人黃靜玲收回來後再交給我
    ，並非由被告直接交給我」等語明確（以上見原審卷第52頁
    至53頁），核與證人黃靜玲所述相符，足見上訴人委由兒子
    湯閔翔及媳婦即證人黃靜玲代向被上訴人丁○○、戊○○收
    取會款，另證人黃靜玲就合會會款金額、會員人數、被告得
    標次數、合會存續期間之陳述，亦大抵與上訴人陳述相符，
    是證人對系爭合會會款收取情形應有相當見聞，所為證述當
    可採憑。至於，上訴人固認證人黃靜玲是被上訴人丁○○的
    姪女、被上訴人戊○○的妹妹，所為證詞偏頗不實在云云。
    惟按證人為不可代替之證據方法，如果確係在場聞見待證事
    實，而其證述又非虛偽者，縱令證人與當事人有親屬、親戚
    或其他利害關係，其證言亦非不可採信（最高法院53年台上
    字第2673號判例可資參照）。經查，該證人雖與被上訴人雖
    有親屬關係，惟其亦為上訴人之兒媳，益見證人與兩造間均
    有相當親誼關係，對兩造會款債務既無直接利害關係，衡情
    應無甘冒觸犯刑事偽證罪責之動機，而曲意附和一方為虛偽
    陳述之理；再者，本院於準備程序中詢之上訴人己○○據其
    陳稱：「（跟妳媳婦黃靜玲有無恩怨？）沒有恩怨，相處愉
    快。（為何黃靜玲在原審要說被上訴人丙○○及被上訴人戊○○有交會錢給你兒子湯閔翔？）我也不知道。（是否要再
    傳訊妳媳婦黃靜玲？）不用再傳訊。．．．」等語（見本院
    卷第56頁背面）；此外，上訴人並未提出證人之證言有何與
    事實不相符合或有涉偽證之相關事證，逕認證人所言均不實
    在，自屬片面臆測情詞。另湯閔翔係於97年5 月11日死亡，
    有死亡證明書可憑（見原審卷第57頁），然上開合會早於88
    年2 月10日即已終止，設若被上訴人二人尚未清償全部會款
    ，衡情上訴人應早已訴訟請求，惟竟捨此不為，遲至湯閔翔
    死亡後之97年9 月10日始提起本件訴訟，有支付命令卷可佐
    ；抑且，兩造間均為姻親關係，又被上訴人丁○○、戊○○
    以現款方式由託收之人湯閔翔轉交上訴人會款，故實際金錢
    交付情況，除中間經手之人外，他人殊難以介入探知，證人
    黃靜玲既有見聞會款交付經過情形，自得資為適格證明方法
    ，其證言復無顯不可信之情形，經具結所為證詞，應可採信
    。準此，被上訴人丁○○、戊○○二人於合會期間已按月將
    會款交付與上訴人所委任之湯閔翔，亦即已按期履行繳付會
    款之義務之抗辯，洵屬可採。
四、綜上所述，上訴人依合會之法律關係，請求被上訴人丁○○
    、戊○○分別給付積欠之會款各20萬元、24萬元及其法定遲
    延利息云云，既未舉證以實其說，顯屬無據，不應准許。又
    本件係請求給付會款，屬民事訴訟法第427 條第2 項第7 款
    適用簡易判決之訴訟，依同法第389 條第1 項第3 款規定，
    應依職權宣告假執行。從而，原審為上訴人敗訴之判決，並
    依職權宣告假執行，核無不合。上訴意旨指摘原判決不當，
    求予廢棄改判，為無理由，應予駁回。
五、據上論結，本件上訴為無理由，依民事訴訟法第436條之1第
    3 項、第449條第1項、第78條，判決如主文。
中    華    民    國    98    年    9    月    29     日
                  民事第二庭  審判長法  官  劉克聖
                                    法  官  劉佩宜
                                    法  官  張金柱
上列正本證明與原本無異。
不得上訴
中    華    民    國    98    年    9    月    29     日
                                    書記官  崔青菁


司法院資訊處製作；財團法人民間司法改革基金會備份。
